ACORDAO-COMPLETO-2339093

ACÓRDÃO 179/2019 ATA 1/2019 - PRIMEIRA CÂMARA

VISTOS, relatados e discutidos estes autos em que se analisam atos de concessão de pensão militar deferidos pela Subdiretoria de Inativos e Pensionistas - Área Militar do Comando da Aeronáutica, em favor das beneficiárias acima indicadas.
ACORDAM os Ministros do Tribunal de Contas da União, reunidos em Sessão da 1ª Câmara, ante as razões expostas pelo Relator, e com fulcro nos incisos III e IX do art. 71 da Constituição Federal e nos arts. 1º, inciso V, e 39, inciso II, da Lei n. 8.443/1992, c/c o art. 259, inciso II, do Regimento Interno/TCU em:
9.1. considerar legais as concessões de pensão militar em benefício das Sras. Clélia Baitelli Fernandes, Débora Oliveira Dias da Silva, Inês Benevides Leal, Luzia Celina Lage, Márcia Benevides Leal, Marcirajara Bernardes de Andrade Pinto, Margarete Fernandes Senra, Maria do Rozário Cabral Almeida, Nancy Salles, Sônia Regina Massumi Mizumo, e Yale Martinez de Souza, conferindo registro aos correspondentes atos;
9.2. considerar ilegais as concessões de pensão militar em favor das Sras. Eva Ribeiro dos Santos e Sônia Maria de Assunção Barrozo, negando registro aos atos;
9.3. dispensar o ressarcimento das quantias indevidamente recebidas de boa-fé pelas interessadas indicadas no subitem 9.2 acima, consoante o disposto no Enunciado 106 da Súmula da Jurisprudência do TCU;
9.4. determinar à Subdiretoria de Inativos e Pensionistas - Área Militar do Comando da Aeronáutica que:
9.4.1. no prazo de 15 (quinze) dias, a contar da ciência desta Deliberação, abstenha-se de realizar os pagamentos decorrentes dos atos impugnados (subitem 9.2) , sujeitando-se a autoridade administrativa omissa à responsabilidade solidária, nos termos do art. 262, caput, do Regimento Interno/TCU;
9.4.2. dê ciência, no prazo de 15 (quinze) dias, a contar do recebimento da notificação deste Acórdão, do inteiro teor desta Deliberação às Sras. Eva Ribeiro dos Santos e Sônia Maria de Assunção Barrozo, notadamente no que diz respeito ao direito de opção pelos benefícios legalmente acumuláveis, encaminhando a este Tribunal, no prazo de 30 (trinta) dias, comprovante da referida ciência;
9.4.3. alerte as aludidas interessadas de que o efeito suspensivo proveniente da interposição de possíveis recursos perante o TCU não as exime da devolução dos valores percebidos indevidamente após a respectiva notificação, caso os recursos não sejam providos;
9.5. esclarecer à Subdiretoria de Inativos e Pensionistas - Área Militar do Comando da Aeronáutica que, caso as beneficiárias optem pela pensão militar, poderão ser emitidos novos atos de concessão, submetendo-os a este Tribunal, nos termos da IN/TCU 78/2018, que revogou a IN/TCU 55/2007;
9.6. determinar à Sefip que monitore o cumprimento da medida indicada no subitem 9.4.1 supra, representando a este Tribunal, caso necessário.

Atos de concessão de pensão militar deferidos pela Subdiretoria de Inativos e Pensionistas - ÁREA MILITAR do Comando da Aeronáutica, em favor das beneficiárias acima indicadas.

Primeira Câmara

Subdiretoria de Inativos e Pensionistas - Área Militar do Comando da Aeronáutica.

3. Interessadas: Clélia Baitelli Fernandes (XXX.230.977-XX); Débora Oliveira Dias da Silva (XXX.045.194-XX); Eva Ribeiro dos Santos (XXX.238.731-XX); Inês Benevides Leal (XXX.411.414-XX); Luzia Celina Lage (XXX.054.617-XX); Márcia Benevides Leal (XXX.491.967-XX); Marcirajara Bernardes de Andrade Pinto (XXX.016.334-XX); Margarete Fernandes Senra (XXX.686.667-XX); Maria do Rozário Cabral Almeida (XXX.567.347-XX); Nancy Salles (XXX.151.148-XX); Sônia Regina Massumi Mizumo (XXX.090.858-XX); Sônia Maria de Assunção Barrozo (XXX.625.727-XX); Yale Martinez de Souza (XXX.853.808-XX).

13.1. Ministros presentes: Benjamin Zymler (na Presidência) e Raimundo Carreiro.
13.2. Ministro-Substituto convocado: Marcos Bemquerer Costa (Relator).

ACORDAO-COMPLETO-2349508

Acórdão de Relação 2669/2019 - Segunda Câmara

Acórdão de Relação

Segunda Câmara

MARCOS BEMQUERER

Trata-se de atos de pensão militar deferidos pela Subdiretoria de Inativos e Pensionistas -  Área Militar do Comando da Aeronáutica, em favor das beneficiárias acima indicadas.
2.	 A Secretaria de Fiscalização de Pessoal - Sefip, após consignar a validação das informações cadastradas no Sisac pela crítica automatizada e o parecer pela legalidade emitido pelo órgão de controle interno, concluiu não haver qualquer irregularidade nas pensões objeto destes autos (peças 12 e 13) . 
3.	 Em razão da análise empreendida, a Sefip propõe ao Tribunal considerar legais os atos concessórios de pensão militar e determinar os correspondentes registros, com fundamento nos arts. 71, inciso III, da Constituição Federal, 1º, inciso V, e 39, inciso II, da Lei n. 8.443/1992 e 260, § 1º, do RI/TCU. 
4.	O Ministério Público junto ao TCU, representado pelo Procurador Rodrigo Medeiros de Lima, antagoniza-se à unidade especializada acerca dos atos insertos às peças 4 e 6, cujas beneficiárias são, respectivamente, as Sras. Eva Ribeiro dos Santos e Sônia Maria de Assunção Barrozo. Segundo o Parquet, essas interessadas recebem outros benefícios previdenciários que não podem ser percebidos cumulativamente com as pensões militares. Em consequência, sugere a ilegalidade dos atos das peças 4 e 6. 
5.  	Para melhor compreensão da matéria, reproduzo a seguir excerto do parecer do MP/TCU no qual constam os fundamentos que sustentam as suas proposições (peça 15) :
	"Em face do que restou apurado nos autos, este representante do Ministério Público de Contas manifesta-se de acordo com o encaminhamento proposto pela Unidade Técnica, exceto em relação aos atos de pensão instituídas por Izaquiel Ribeiro de Mesquita (peça 4) e Jair Pedro de Assumpção (peça 6) pelas razões a seguir expendidas.
	Consulta realizada em sistemas externos e internos do TCU revela que a beneficiária do ato de peça 4, a Sra. Eva Ribeiro dos Santos (CPF XXX.238.731-XX) , habilitada à pensão na condição de companheira de Izaquiel Ribeiro de Mesquita, percebe, além da pensão militar em exame, os seguintes benefícios previdenciários:
i) pensão por morte previdenciária instituída por Izaquiel Ribeiro de Mesquita, paga pelo Instituto Nacional do Seguro Social (INSS) , com data de início em 24/1/2013, número do benefício: 1611851243;
ii) aposentadoria estatutária no cargo de técnico judiciário concedida pelo Tribunal Superior do Trabalho (TST) , cujo ato foi apreciado pela legalidade por meio do Acórdão 1178/2014-TCU-Segunda Câmara, no âmbito do processo TC Processo 004.399/2014-5 (peça 14) .
3.	Em relação ao ato de peça 6, a consulta revela que a Sra. Sônia Maria de Assunção Barrozo (CPF XXX.625.727-XX) , habilitada à pensão na condição de filha de Jair Pedro de Assumpção, percebe, além da pensão militar em exame, os seguintes benefícios previdenciários:
i) aposentadoria por tempo de contribuição, em 18/8/2008, no cargo de professora de língua portuguesa da Prefeitura da Cidade do Rio de Janeiro;
		ii) pensão por morte previdenciária instituída por Paulo Roberto Macedo Barrozo, paga pelo INSS, com data de início em 9/12/2017, número do benefício: 1845532110.
4.	Tanto a redação original do art. 29 da Lei 3.765/1960, como aquela dada pela Medida Provisória (MP) 2.215/2001, somente permite às pensionistas militares acumular dois benefícios:
'Redação original:
Art 29. É permitida a acumulação: 
a) de duas pensões militares; 
b) de uma pensão militar com proventos de disponibilidade, reforma, vencimentos, aposentadoria ou pensão proveniente de um único cargo civil.
Redação dada pela MP 2.215/2001:
Art. 29.  É permitida a acumulação: 
I - de uma pensão militar com proventos de disponibilidade, reforma, vencimentos ou aposentadoria;
II - de uma pensão militar com a de outro regime, observado o disposto no art. 37, inciso XI, da Constituição Federal'
5.	Em diversas oportunidades este Tribunal considerou ilegal ato de pensão militar cujo beneficiário percebia outros benefícios previdenciários em desacordo com o artigo acima transcrito, a exemplo dos Acórdãos 8.721/2017 e 8.944/2017, ambos da 2ª Câmara. A última deliberação citada restou assim sumariada (grifos inseridos) :
'PENSÃO MILITAR. ACUMULAÇÃO ILEGAL DE BENEFÍCIOS. DESCUMPRIMENTO DAS REGRAS DO ART. 29 DA LEI 3.765/1960. ILEGALIDADE DE UM ATO E NEGATIVA DE REGISTRO. LEGALIDADE DOS DEMAIS ATOS, COM DETERMINAÇÃO PARA OS REGISTROS CORRESPONDENTES. Nos termos do art. 29 da Lei 3.765/1960, com a redação dada pela Medida Provisória 2.215-10, de 31/08/2001, é permitida a acumulação: I - de uma pensão militar com os proventos de disponibilidade, reforma, vencimento ou aposentadoria; II - de uma pensão militar com a de outro regime, observado o disposto no art. 37, inciso XI, da Constituição Federal.'
6.	Por essa linha, este representante do Ministério Público de Contas opina pela ilegalidade e negativa de registro dos atos de pensão militar de peças 4 e 6.
7.	No entanto, tais concessões podem vir a prosperar caso as pensionistas optem pela pensão militar e comprovem que deixaram de perceber um dos benefícios previdenciários descritos nos itens 2 e 3 deste parecer. Nesse caso, caberá à Unidade Jurisdicionada emitir novos atos e enviá-los à apreciação do TCU, via e-Pessoal.
8.	Como os atos ora questionados foram enviados ao TCU em 27/1/2016 (peça 4) e em 27/8/2015 (peça 6) , portanto, há menos de cinco anos, está dispensada a necessidade de realização de oitiva prévia das interessadas, nos termos do entendimento firmado pelo Acórdão 587/2011-TCU-Plenário."
	É o Relatório.

não há.

Procurador Rodrigo Medeiros de Lima.

PENSÃO MILITAR. ACUMULAÇÃO ILEGAL DE BENEFÍCIOS PREVIDENCIÁRIOS. DESCUMPRIMENTO DAS REGRAS DO ART. 29 DA LEI 3.765/1960. ILEGALIDADE DE DUAS CONCESSÕES, COM RECUSA DE REGISTRO AOS ATOS. LEGALIDADE DAS DEMAIS, COM DETERMINAÇÃO PARA OS REGISTROS CORRESPONDENTES. 1. Nos termos do art. 29 da Lei 3.765/1960, com a redação dada pela Medida Provisória 2.215-10, de 31/08/2001, é permitida a acumulação de uma pensão militar com os proventos de disponibilidade, reforma, vencimento ou aposentadoria; e uma pensão militar com a de outro regime. 2. O benefício previdenciário do INSS é considerado para fins do disposto no mencionado art. 29 da Lei 3.765/1960, haja vista que, em se tratando de pensão civil, quer seja previdenciária quer estatutária, a acumulação de benefícios recebidos dos cofres públicos deve ser entendida de maneira restritiva.

PENSÃO MILITAR (PMIL)

Secretaria de Fiscalização de Pessoal - Sefip.

Em apreciação atos de pensão militar deferidos pela Subdiretoria de Inativos e Pensionistas -  Área Militar do Comando da Aeronáutica, em benefício das Sras. Clélia Baitelli Fernandes, Débora Oliveira Dias da Silva, Eva Ribeiro dos Santos, Inês Benevides Leal, Luzia Celina Lage, Márcia Benevides Leal, Marcirajara Bernardes de Andrade Pinto, Margarete Fernandes Senra, Maria do Rozário Cabral Almeida, Nancy Salles, Sônia Regina Massumi Mizumo, Sônia Maria de Assunção Barrozo, e Yale Martinez de Souza.
2.	Os pareceres exarados nos autos pela Secretaria de Fiscalização de Pessoal - Sefip (peças 12 e 13) e pelo Ministério Público junto ao TCU (peça 15) são parcialmente divergentes. A Sefip propõe a legalidade de todas as concessões pensionais, enquanto o Ministério Público de Contas oferece opinio juris diversa para os atos insertos às peças 4 e 6, por vislumbrar que é indevida a acumulação de outros benefícios previdenciários com a concessão de pensão militar em favor das interessadas. Em consequência, o MP/TCU propõe a ilegalidade das concessões, com recusa de registro aos correspondentes atos. 
3.	Como visto no Relatório precedente, da consulta efetuada pelo Parquet em sistemas externos disponibilizados ao TCU sobressaem informações de que: i) a Sra. Eva Ribeiro dos Santos (peça 4) percebe uma pensão militar e outros dois benefícios previdenciários, quais sejam: a) aposentadoria estatutária no cargo de técnico judiciário concedida pelo Tribunal Superior do Trabalho (TST) , cujo ato foi apreciado pela legalidade por meio do Acórdão 1178/2014-TCU-Segunda Câmara, no âmbito do processo TC Processo 004.399/2014-5; e b) pensão por morte previdenciária instituída por Izaquiel Ribeiro de Mesquita, paga pelo Instituto Nacional do Seguro Social (INSS) ; ii) a Sra. Sônia Maria de Assunção Barrozo (peça 6) igualmente recebe uma pensão militar e mais dois benefícios previdenciários: a) pensão por morte instituída por Paulo Roberto Macedo Barrozo, paga pelo Instituto Nacional do Seguro Social (INSS) ; e b) aposentadoria por tempo de contribuição, no cargo de professora de língua portuguesa da Prefeitura da Cidade do Rio de Janeiro. 
4.	Neste processo, o ato de peça 4 refere-se à concessão de pensão militar instituída pelo Sr. Izaquiel Ribeiro de Mesquita, em favor da companheira, Sra. Eva Ribeiro dos Santos. O ato de peça 6 é relativo à pensão militar deixada pelo Sr. Jair Pedro de Assumpção à sua filha, Sra. Sônia Maria de Assunção Barrozo.
5.	Diante desse contexto, nota-se que as Sras. Eva Ribeiro dos Santos e Sônia Maria de Assunção Barrozo, além das pensões militares, são contempladas cada uma com dois benefícios previdenciários. 
6.	Essa situação não encontra guarida na Lei 3.765/1960, que dispõe sobre as pensões militares, verbis:
"Art. 29. É permitida a acumulação: (Redação dada pela Medida provisória nº 2.215-10, de 31.8.2001) 
I - de uma pensão militar com proventos de disponibilidade, reforma, vencimentos ou aposentadoria; (Redação dada pela Medida provisória nº 2.215-10, de 31.8.2001) 
II - de uma pensão militar com a de outro regime, observado o disposto no art. 37, inciso XI, da Constituição Federal. (Redação dada pela Medida provisória nº 2.215-10, de 31.8.2001) "
7.	Nos termos da norma legal de regência, somente é permitido à pensionista acumular dois benefícios, e não três, como ocorre com as interessadas precitadas. Ou seja, cada uma pode receber duas pensões militares ou uma pensão militar e um outro benefício previdenciário.
8.	Esta Casa de Contas, mediante o Acórdão 3653/2011-TCU-Segunda Câmara (rel. min. subst. André de Carvalho) , assentou que o benefício do Regime Geral da Previdência Social deve ser considerado para fins do disposto no art. 29 da Lei 3.765/1960. Com vistas a melhor compreensão da matéria, transcrevo parte do Voto condutor do julgado:
"5. Ocorre que, no que diz respeito à pensão militar, a redação original do art. 29 da Lei n. 3.765, de 4/5/1960, prevê a acumulação de duas pensões militares ou de uma pensão militar com proventos de disponibilidade, reforma, vencimentos, aposentadoria ou pensão proveniente de um único cargo civil.
6. E, com base em precedentes dos Tribunais Regionais Federais, verifica-se que o benefício previdenciário do INSS é considerado para fins do disposto no mencionado art. 29 da Lei n. 3.765, de 1960, haja vista que, em se tratando de pensão civil, quer seja previdenciária, quer estatutária, a acumulação de benefícios recebidos dos cofres públicos deve ser entendida de maneira restritiva (v. Apelação Cível nº 2005.33.000084718 - TRF 1ª Região e Apelação em Mandado de Segurança 70012 - TRF 2ª Região, fl. 23) .
7. Assim sendo, a acumulação de 3 (três) benefícios pela Sra. (...) não merece prosperar, razão pela qual o ato de fls. 2/5 deve ser considerado ilegal, consoante proposto pela Sefip."
9.	Nessa mesma exegese, cito, entre outros, os Acórdãos 8.721/2017, 7.942/2018, 7.450/2018 e 11.259/2018, todos julgados pela 2ª Câmara e de minha relatoria, e o Acórdão 4847/2017-TCU-Segunda Câmara, rel. min. subst. André de Carvalho. 
10.	O magistério jurisprudencial do Superior Tribunal de Justiça dessa linha não destoa, consoante a ementa do REsp 1434168/RS:
	"ADMINISTRATIVO E PREVIDENCIÁRIO. FILHA DE MILITAR. ACUMULAÇÃO DE PENSÃO MILITAR COM APOSENTADORIA POR TEMPO DE CONTRIBUIÇÃO AO INSS E PENSÃO POR MORTE DE EX-CÔNJUGE. IMPOSSIBILIDADE. NECESSIDADE DE OPÇÃO POR UM DOS BENEFÍCIOS PREVIDENCIÁRIOS PARA PERCEPÇÃO DA PENSÃO MILITAR. EXEGESE DO ART. 29 DA LEI N. 3.765/1960, COM REDAÇÃO VIGENTE NA DATA DO ÓBITO DO MILITAR.
	1. No caso, a recorrente percebe dois benefícios previdenciários (aposentadoria por tempo de contribuição e pensão por morte do ex-cônjuge) , questionando o ato da administração do Comando da Aeronáutica que lhe exigiu a entrega do comprovante de opção por um dos benefícios previdenciários para deferimento do pedido da reversão da pensão militar por morte de seu genitor (ocorrida em 28/7/1976) , antes percebida por sua falecida genitora.
	2. 'Art. 29 - É permitida a acumulação: a) de duas pensões militares; b) de uma pensão militar com proventos de disponibilidade, reforma, vencimentos, aposentadoria ou pensão proveniente de um único cargo civil' (Lei n. 3.765/1960, com redação vigente na data do óbito do militar) .
	3. A acumulação de benefícios percebidos dos cofres públicos deve ser interpretada restritivamente, sob pena de ofensa ao princípio da legalidade. Deve, pois, a recorrente renunciar a um dos benefícios previdenciários se quiser perceber a pensão militar.
	Recurso especial improvido. (REsp 1434168/RS; Ministro Humberto Martins; 2ª turma; DJe 24/09/2015) ."
11.	Como se nota, prevalece a interpretação de que o benefício previdenciário do INSS é considerado para efeito da apuração a que se refere o art. 29 da Lei 3.765/1960, uma vez que, em se tratando de pensão civil, previdenciária ou estatutária, a acumulação de benefícios recebidos de cofres públicos deve ser entendida de maneira restritiva. 
12.	Por conseguinte, as concessões de pensão militar insertas aos atos 4 e 6, que têm como beneficiárias, respectivamente, as Sras. Eva Ribeiro dos Santos e Sônia Maria de Assunção Barrozo, devem ser consideradas ilegais, com negativa de registro aos correspondentes atos, ante a acumulação indevida de benefícios previdenciários. De ressaltar que os atos de referência vieram ao descortino do Tribunal em 27/1/2016 (peça 4) e 27/8/2015 (peça 6) , razão pela qual prescindem da realização de oitiva prévia das interessadas, conforme assentado no Acórdão 587/2011-TCU-Plenário (rel. min. Valmir Campelo) . 
13.	Deve ser determinado à Subdiretoria de Inativos e Pensionistas - Área Militar do Comando da Aeronáutica que se abstenha de realizar os pagamentos decorrentes dos atos impugnados e que dê ciência às interessadas de que poderão optar, a qualquer tempo, pelo recebimento dos proventos relativos à pensão militar ora examinada, contanto que comprovem o enquadramento das suas situações fáticas às disposições do art. 29 da Lei 3.765/1960, escolhendo apenas os benefícios acumuláveis legalmente.
14.	As demais pensões apreciadas neste processo, a respeito das quais não há dissenso nos autos, devem ser consideradas legais, conferindo-se registro aos correspondentes atos. 
	Ante o exposto, acolho a proposta do Ministério Público/TCU e voto por que seja adotada a deliberação que ora submeto a este Colegiado.
TCU, Sala das Sessões, em 29 de janeiro de 2019.
MARCOS BEMQUERER COSTA
                                                                    Relator